---
title: "Administração da Produção"
subtitle: "Unidade 07: Programação da produção"
author: 
  - <br></br>Renata Oliveira
output:
  xaringan::moon_reader:
    lib_dir: libs
    css: ["slides.css", "xaringan-themer.css"]
    nature:
      ratio: "16:9"
      highlightLines: true
      highlightStyle: solarized-light
      countIncrementalSlides: false
      slideNumberFormat: |
         <div class="progress-bar-container">
           <div class="progress-bar" style="width: calc(%current% / %total% * 100%);">
           </div>
         </div>

---

```{r child = "setup.Rmd"}
```

```{r xaringan-tile-view, echo=FALSE}
xaringanExtra::use_tile_view()
```

```{r xaringan-editable, echo=FALSE}
xaringanExtra::use_editable(expires = 1)
```

```{r xaringanExtra-clipboard, echo=FALSE}
htmltools::tagList(
  xaringanExtra::use_clipboard(
    button_text = "<i class=\"fa fa-clipboard\"></i>",
    success_text = "<i class=\"fa fa-check\" style=\"color: #90BE6D\"></i>",
    error_text = "<i class=\"fa fa-times-circle\" style=\"color: #F94144\"></i>"
  ),
  rmarkdown::html_dependency_font_awesome()
)
```

```{r xaringan-fit-screen, echo=FALSE}
xaringanExtra::use_fit_screen()
```

```{r xaringan-extra-styles, echo=FALSE}
xaringanExtra::use_extra_styles(
  hover_code_line = TRUE,         #<<
  mute_unhighlighted_code = TRUE  #<<
)
```

```{r xaringan-scribble, echo=FALSE}
xaringanExtra::use_scribble()
```

```{r teste, include=FALSE} 
knitr::opts_chunk$set(
	message = FALSE,
	warning = FALSE,
	include = FALSE
)
library(tidyverse) 
library(knitr) 
library(kableExtra) 
library(DiagrammeR) 
library(plotly)
```


# Objetivos da Aula

.pull-left[
## O que vamos aprender:

✅ Conceitos fundamentais de programação da produção

✅ Como criar e analisar roteiros de produção

✅ Técnicas de sequenciamento de operações

✅ Métodos de cálculo de carga de máquinas

]

.pull-right[
## Por que é importante?

- **Eficiência operacional**: Maximizar utilização de recursos

- **Redução de custos**: Minimizar tempos ociosos

- **Cumprimento de prazos**: Planejamento adequado

- **Competitividade**: Otimização dos processos
]


---

# O que é um Roteiro de Produção?

## Definição

O **roteiro de produção** (ou roteiro de fabricação) é um documento técnico que descreve:

.pull-left[
- **Sequência** de operações necessárias
- **Máquinas/equipamentos** utilizados
- **Tempos padrão** de processamento
- **Ferramentas e dispositivos** necessários
- **Materiais** consumidos em cada etapa
]

.pull-right[
- **Especificações técnicas** de cada operação
- **Inspeções** de qualidade
- **Movimentações** entre postos
- **Precedências** entre operações
]

---

# Componentes de um Roteiro
```{r echo=FALSE, message=FALSE, warning=FALSE}
componentes <- data.frame( Componente = c("Operação", "Posto de Trabalho", "Tempo Setup", "Tempo Unitário", "Ferramental", "Precedência"), "Descrição" = c("Descrição da atividade a ser executada", "Máquina ou centro de trabalho responsável", "Tempo de preparação da máquina (min)", "Tempo de processamento por unidade (min)", "Ferramentas, dispositivos e fixtures necessários", "Operações que devem ser concluídas antes"), Exemplo = c("Tornear eixo Ø50mm", "Torno CNC 01", "15", "3.5", "Placa 3 castanhas, Bedame", "OP 010") )

componentes %>% 
  kable(format = "html") %>% 
  kable_styling(bootstrap_options = c("striped", "hover"), font_size = 14)
```

---

# Exemplo Prático: Roteiro de Produção

**Produto:** Eixo Mecânico  
**Material:** Aço 1045  
**Quantidade:** 100 unidades

```{r echo=FALSE, message=FALSE, warning=FALSE}
roteiro <- data.frame( Op = c("010", "020", "030", "040", "050"), "Descrição" = c("Cortar barra", "Tornear desbaste", "Tornear acabamento", "Furar centro", "Inspeção dimensional"), "Máquina" = c("Serra", "Torno CNC-01", "Torno CNC-01", "Furadeira", "Sala metrologia"), Setup_min = c(5, 20, 10, 15, 0), Tempo_Unit_min = c(2.0, 8.5, 4.2, 3.0, 2.5), "Precedência" = c("-", "010", "020", "030", "040") )

roteiro %>% 
  kable(format = "html", col.names = c("Op", "Descrição", "Máquina", "Setup (min)", "Tempo Unit. (min)", "Precedência")) %>% 
  kable_styling(bootstrap_options = c("striped", "hover"), font_size = 13)
```
---

# Visualizando o Roteiro
```{r roteiro-diagrama, echo=TRUE, fig.height=5} 

grViz(" digraph roteiro { graph [rankdir=LR, bgcolor='transparent'] node [shape=box, style=filled, fillcolor='lightblue', fontname='Arial']

Cortar [label='OP 010\nCortar\nSerra\n2.0 min'] Desbastar [label='OP 020\nTornear Desbaste\nTorno CNC-01\n8.5 min'] Acabamento [label='OP 030\nTornear Acabamento\nTorno CNC-01\n4.2 min'] Furar [label='OP 040\nFurar Centro\nFuradeira\n3.0 min'] Inspecao [label='OP 050\nInspeção\nMetrologia\n2.5 min']

Cortar -> Desbastar -> Acabamento -> Furar -> Inspecao } ")
```

---

# Sequenciamento: Conceitos Fundamentais

## O que é?

Processo de **determinar a ordem** em que os trabalhos/tarefas serão processados nas máquinas disponíveis.

## Objetivos Principais:

.pull-left[
- ⏱️ **Minimizar tempo total** (makespan)
- 📅 **Cumprir prazos** de entrega
- 💰 **Reduzir custos** de estoque
]

.pull-right[
- ⚙️ **Maximizar utilização** de máquinas
- 📊 **Balancear carga** de trabalho
- 🎯 **Minimizar atrasos**
]

---

# Regras de Sequenciamento
```{r echo=FALSE, message=FALSE, warning=FALSE}

regras <- data.frame( Regra = c("FCFS", "SPT", "EDD", "LPT", "CR", "SLACK"), Nome = c("First Come, First Served", "Shortest Processing Time", "Earliest Due Date", "Longest Processing Time", "Critical Ratio", "Menor Folga"), "Característica" = c("Ordem de chegada", "Menor tempo de processamento primeiro", "Menor data de entrega primeiro", "Maior tempo de processamento primeiro", "Razão entre tempo até entrega e tempo restante", "Menor tempo de folga primeiro"), "Aplicação" = c("Simples, justo", "↓ Tempo médio fila", "↓ Atraso máximo", "Tarefas longas", "Urgência dinâmica", "Urgência estática") )

regras %>% 
  kable(format = "html") %>% 
  kable_styling(bootstrap_options = c("striped", "hover"), font_size = 12) %>% 
  column_spec(1, bold = TRUE, color = "white", background = "#3498db")
```
---

# Exemplo Prático: Sequenciamento SPT
```{r sequenciamento-spt, echo=TRUE}

# Dados dos trabalhos
trabalhos <- data.frame( Job = c("A", "B", "C", "D", "E"), Tempo_Proc = c(8, 3, 7, 12, 5), Data_Entrega = c(15, 10, 20, 25, 12) )

#Aplicando SPT (Shortest Processing Time)
trabalhos_spt <- trabalhos %>% arrange(Tempo_Proc) %>% mutate( Inicio = cumsum(dplyr::lag(Tempo_Proc, default = 0)), Fim = Inicio + Tempo_Proc, Atraso = pmax(0, Fim - Data_Entrega) )

print(trabalhos_spt)
```

---

# Análise do Sequenciamento SPT
                               
```{r metricas-spt, echo=TRUE}

# Calculando métricas de desempenho
metricas <- data.frame( Métrica = c("Makespan (tempo total)", "Tempo médio de fluxo", "Atraso médio", "Número de trabalhos atrasados", "Utilização (%)"), Valor = c( max(trabalhos_spt$Fim), mean(trabalhos_spt$Fim), mean(trabalhos_spt$Atraso), sum(trabalhos_spt$Atraso > 0), round(sum(trabalhos_spt$Tempo_Proc) / max(trabalhos_spt$Fim) * 100, 1) ) )

metricas %>% 
  kable(format = "html") %>% 
  kable_styling(bootstrap_options = c("striped", "hover"), font_size = 16, full_width = FALSE)
```

---

# Gráfico de Gantt - Sequenciamento
```{r gantt-chart, echo=TRUE, fig.height=5}

#Criando gráfico de Gantt
trabalhos_spt %>% 
  mutate(Job = factor(Job, levels = rev(Job))) %>% 
  ggplot(aes(y = Job)) + 
  geom_segment(aes(x = Inicio, xend = Fim, yend = Job), size = 10, color = "#3498db") + 
  geom_text(aes(x = (Inicio + Fim)/2, label = paste0(Tempo_Proc, " min")), color = "white", fontface = "bold") + 
  geom_vline(aes(xintercept = Data_Entrega), linetype = "dashed", color = "red", alpha = 0.6) + 
  labs(title = "Sequenciamento SPT - Diagrama de Gantt", x = "Tempo (minutos)", y = "Trabalho") + 
  theme_minimal(base_size = 14) + 
  theme(plot.title = element_text(face = "bold"))
```
---

class: inverse, center, middle

# Parte 3
## Carga de Máquinas

---

# Carga de Máquinas: Conceito

## Definição

**Carga de máquinas** é o processo de:

- Alocar ordens de produção aos centros de trabalho
- Calcular a **capacidade necessária** vs **capacidade disponível**
- Identificar **gargalos** e **ociosidades**
- Balancear a distribuição do trabalho

## Tipos de Carga:

.pull-left[
### Carga Finita
- Respeita capacidade máxima
- Considera restrições reais
- Mais realista
]

.pull-right[
### Carga Infinita
- Ignora restrições
- Planejamento inicial
- Identifica necessidades
]

---

# Cálculo de Carga de Máquinas

## Fórmula Básica:

$$\text{Carga Total} = \sum_{i=1}^{n} (T_{setup_i} + T_{proc_i} \times Q_i)$$

Onde:
- $T_{setup_i}$ = Tempo de setup da ordem $i$
- $T_{proc_i}$ = Tempo de processamento unitário da ordem $i$
- $Q_i$ = Quantidade de peças da ordem $i$
- $n$ = Número de ordens

## Taxa de Utilização:

$$\text{Utilização (\%)} = \frac{\text{Carga Total}}{\text{Capacidade Disponível}} \times 100$$

---

# Exemplo Prático: Carga de Máquinas
```{r carga-maquinas-dados, echo=TRUE}

# Definindo ordens de produção
ordens <- data.frame( Ordem = c("OP-001", "OP-002", "OP-003", "OP-004", "OP-005"), Produto = c("Eixo A", "Polia B", "Eixo A", "Flange C", "Polia B"), Maquina = c("Torno-01", "Torno-01", "Torno-02", "Fresa-01", "Torno-02"), Setup_h = c(0.5, 0.75, 0.5, 1.0, 0.75), Tempo_Unit_h = c(0.15, 0.20, 0.15, 0.30, 0.20), Quantidade = c(50, 30, 100, 20, 40) )

# Calculando carga total por ordem
ordens <- ordens %>% mutate( Carga_Total_h = Setup_h + (Tempo_Unit_h * Quantidade), Carga_Setup_h = Setup_h, Carga_Proc_h = Tempo_Unit_h * Quantidade )

print(ordens %>% select(Ordem, Maquina, Quantidade, Carga_Total_h))
```
---

# Análise de Carga por Máquina
```{r carga-por-maquina, echo=TRUE}

# Agregando carga por máquina
carga_maquinas <- ordens %>% 
  group_by(Maquina) %>% 
  summarise( Num_Ordens = n(), Carga_Total_h = sum(Carga_Total_h), Carga_Setup_h = sum(Carga_Setup_h), Carga_Proc_h = sum(Carga_Proc_h) ) %>% 
  mutate( Capacidade_Semanal_h = 40, #1 turno, 5 dias, 8h/dia
          Utilizacao_pct = round((Carga_Total_h / Capacidade_Semanal_h) * 100, 1), 
          Status = case_when( Utilizacao_pct > 100 ~ "🔴 Sobrecarga", 
                              Utilizacao_pct > 85 ~ "🟡 Alta", 
                              TRUE ~ "🟢 Normal" ) )

print(carga_maquinas)
```
---

# Visualização da Carga de Máquinas
```{r plot-carga, echo=TRUE, fig.height=5} 

ggplot(carga_maquinas, aes(x = reorder(Maquina, Utilizacao_pct), y = Utilizacao_pct, fill = Status)) + geom_col(alpha = 0.8) + geom_hline(yintercept = 100, linetype = "dashed", color = "red", size = 1) + geom_hline(yintercept = 85, linetype = "dashed", color = "orange", size = 0.8) + geom_text(aes(label = paste0(Utilizacao_pct, "%")), vjust = -0.5, fontface = "bold") + coord_flip() + scale_fill_manual(values = c("🔴 Sobrecarga" = "#e74c3c", "🟡 Alta" = "#f39c12", "🟢 Normal" = "#27ae60")) + labs(title = "Taxa de Utilização por Máquina", subtitle = "Linha tracejada: capacidade 100%", x = "Máquina", y = "Utilização (%)", fill = "Status") + theme_minimal(base_size = 14) + theme(legend.position = "bottom", plot.title = element_text(face = "bold"))
```
---

# Distribuição da Carga: Setup vs Processamento
```{r carga-composicao, echo=TRUE, fig.height=5} 

carga_maquinas %>% select(Maquina, Carga_Setup_h, Carga_Proc_h) %>% pivot_longer(cols = c(Carga_Setup_h, Carga_Proc_h), names_to = "Tipo", values_to = "Horas") %>% mutate(Tipo = recode(Tipo, "Carga_Setup_h" = "Setup", "Carga_Proc_h" = "Processamento")) %>% ggplot(aes(x = Maquina, y = Horas, fill = Tipo)) + geom_col(position = "stack") + geom_text(aes(label = round(Horas, 1)), position = position_stack(vjust = 0.5), color = "white", fontface = "bold") + scale_fill_manual(values = c("Setup" = "#e67e22", "Processamento" = "#3498db")) + labs(title = "Composição da Carga de Trabalho", x = "Máquina", y = "Horas", fill = "Tipo de Atividade") + theme_minimal(base_size = 14) + theme(legend.position = "bottom", plot.title = element_text(face = "bold"))
```
---

# Balanceamento de Carga

## Estratégias para Otimizar:

.pull-left[
### Quando há Sobrecarga:
- 🔄 **Realocação** de ordens
- ⏰ **Horas extras** programadas
- 👥 **Subcontratação** externa
- 📅 **Reprogramação** de prazos
- 🆕 **Investimento** em capacidade
]

.pull-right[
### Quando há Ociosidade:
- 📦 **Antecipação** de produção
- 🔧 **Manutenção preventiva**
- 📚 **Treinamento** de equipe
- 🎯 **Melhorias** de processo
- 🔍 **Busca** de novos pedidos
]

---

# Análise de Gargalos
```{r gargalos, echo=TRUE}

# Identificando gargalos
gargalos <- carga_maquinas %>% 
  arrange(desc(Utilizacao_pct)) %>% 
  mutate(Horas_Deficit = ifelse(Utilizacao_pct > 100, 
                                 Carga_Total_h - Capacidade_Semanal_h, 0), 
         Recomendacao = case_when( Utilizacao_pct > 100 ~ "Necessário ação imediata", 
                                    Utilizacao_pct > 85 ~ "Monitorar de perto", 
                                    Utilizacao_pct < 50 ~ "Verificar oportunidades", 
                                   TRUE ~ "Operação normal" ))

gargalos %>%
  select(Maquina, Utilizacao_pct, Horas_Deficit, Recomendacao) %>% 
  kable(format = "html", col.names = c("Máquina", "Utilização (%)", "Déficit (h)", "Recomendação")) %>%
  kable_styling(bootstrap_options = c("striped", "hover"), font_size = 14)
```
---

class: inverse, center, middle

# Estudo de Caso Integrado

---

# Caso Completo: Fábrica de Componentes

## Situação:
Uma fábrica recebeu 5 pedidos urgentes que devem ser processados em 3 máquinas diferentes.
```{r caso-completo-dados, echo=TRUE}

# Dados do caso
pedidos <- data.frame( Pedido = paste0("P", 1:5), Cliente = c("Alpha", "Beta", "Alpha", "Gamma", "Delta"), Prazo_dias = c(5, 3, 6, 4, 5), Prioridade = c(2, 1, 3, 1, 2) )

# Roteiro de cada pedido
roteiro_completo <- data.frame( Pedido = rep(paste0("P", 1:5), each = 3), Operacao = rep(1:3, 5), Maquina = c("M1", "M2", "M3"), Setup_h = c(0.5, 0.3, 0.4, 0.5, 0.4, 0.3, 0.3, 0.5, 0.4, 0.5, 0.3, 0.4, 0.3, 0.4, 0.5), Proc_h = c(2.0, 1.5, 1.0, 1.0, 0.8, 1.2, 1.8, 2.2, 1.5, 1.5, 1.0, 1.3, 2.0, 1.5, 2.5) )
                                                                                                              # P1 "M1", "M3", "M2", 
                                                                                                              # P2 "M2", "M1", "M3", 
                                                                                                              # P3 "M1", "M2", "M3", 
                                                                                                              # P4 "M2", "M3", "M1"), 
                                                                                                              # P5 Setup_h = c(0.5, 0.3, 0.4, 
                                                                                                              # P1 0.5, 0.4, 0.3, 
                                                                                                              # P2 0.3, 0.5, 0.4, 
                                                                                                              # P3 0.5, 0.3, 0.4, 
                                                                                                              # P4 0.3, 0.4, 0.5), 
                                                                                                              # P5 Proc_h = c(2.0, 1.5, 1.0, # P1 1.0, 0.8, 1.2, 
                                                                                                              # P2 1.8, 2.2, 1.5, # P3 1.5, 1.0, 1.3, # P4 2.0, 1.5, 2.5) # P5 )

print(head(roteiro_completo, 9))
```
---

# Solução: Sequenciamento por Prioridade
```{r caso-sequenciamento, echo=TRUE}

#Calculando tempo total por pedido

tempo_pedidos <- roteiro_completo %>% 
  group_by(Pedido) %>% 
  summarise(Tempo_Total_h = sum(Setup_h + Proc_h)) %>% 
  left_join(pedidos, by = "Pedido") %>% 
  arrange(Prioridade, Prazo_dias)

print(tempo_pedidos)

#Sequenciamento final

sequencia_final <- tempo_pedidos %>% 
  mutate( Ordem_Exec = row_number(), Inicio_h = cumsum(dplyr::lag(Tempo_Total_h, default = 0)), Fim_h = Inicio_h + Tempo_Total_h, Prazo_h = Prazo_dias * 8, Atraso_h = pmax(0, Fim_h - Prazo_h))

print(sequencia_final)
```
---

# Solução: Carga de Máquinas
```{r caso-carga, echo=TRUE, fig.height=4.5}

# Calculando carga por máquina
carga_caso <- roteiro_completo %>% 
  mutate(Carga_h = Setup_h + Proc_h) %>% 
  group_by(Maquina) %>% 
  summarise(Carga_Total_h = sum(Carga_h), Num_Operacoes = n()) %>% 
  mutate(Capacidade_h = 40, Utilizacao_pct = round((Carga_Total_h / Capacidade_h) * 100, 1))

# Gráfico

ggplot(carga_caso, aes(x = Maquina, y = Carga_Total_h)) + 
  geom_col(fill = "#3498db", alpha = 0.8) + geom_hline(yintercept = 40, linetype = "dashed", color = "red", size = 1) + 
  geom_text(aes(label = paste0(Carga_Total_h, "h\n", Utilizacao_pct, "%")), vjust = -0.5, fontface = "bold") + labs(title = "Carga Total por Máquina - Estudo de Caso", subtitle = "Linha tracejada: capacidade semanal (40h)", x = "Máquina", y = "Carga (horas)") + 
  theme_minimal(base_size = 14)
```
---

# Resultados e Recomendações

## Análise:
```{r caso-analise, echo=FALSE} 

analise <- data.frame( Métrica = c("Makespan Total", "Taxa Média de Utilização", "Pedidos no Prazo", "Atraso Médio", "Gargalo Identificado"), Valor = c(paste0(round(max(sequencia_final$Fim_h), 1), " horas"), paste0(round(mean(carga_caso$Utilizacao_pct), 1), "%"), paste0(sum(sequencia_final$Atraso_h == 0), "/5"), paste0(round(mean(sequencia_final$Atraso_h), 1), " horas"), carga_caso$Maquina[which.max(carga_caso$Utilizacao_pct)]), Avaliação = c("Dentro do esperado", "Boa utilização", "Atende maioria", "Aceitável", "Requer atenção") )

analise %>% kable(format = "html") %>% kable_styling(bootstrap_options = c("striped", "hover"), font_size = 15)
```

## Recomendações:
- ✅ Priorizar setup reduzido na máquina gargalo
- ✅ Considerar horas extras para pedidos urgentes
- ✅ Monitorar continuamente a carga da M1

---

class: inverse, center, middle

# Exercícios Práticos

---

# Exercício 1: Criar seu Roteiro

## Desafio:
Crie um roteiro de produção para fabricar um **suporte metálico** com as seguintes operações:

1. Cortar chapa (Serra)
2. Dobrar 90° (Dobradeira)
3. Soldar cantos (Solda MIG)
4. Lixar rebarbas (Lixadeira)
5. Pintar (Cabine)

**Estime:**
- Tempos de setup
- Tempos de processamento
- Identifique precedências

---

# Exercício 2: Sequenciamento
```{r exercicio-2, echo=TRUE}

#Dados do exercício
ex_trabalhos <- data.frame( Trabalho = LETTERS[1:6], Tempo_Proc = c(5, 8, 3, 12, 6, 4), Data_Entrega = c(10, 15, 8, 20, 18, 12), Prioridade = c(2, 3, 1, 3, 2, 1) )

print(ex_trabalhos)
```

## Sua tarefa:
1. Aplique as regras: **SPT**, **EDD** e **Prioridade**
2. Calcule makespan e atraso médio para cada regra
3. Qual regra é melhor para este caso?

---

# Exercício 3: Análise de Carga
```{r exercicio-3, echo=TRUE}

#Cenário: 3 máquinas, 8 ordens
ex_ordens <- data.frame( Ordem = 1:8, Maquina = c("M1", "M1", "M2", "M2", "M3", "M3", "M1", "M2"), Setup_h = c(1, 0.5, 0.8, 1.2, 0.5, 1, 1, 0.8), Tempo_Unit_min = c(15, 20, 12, 25, 18, 15, 22, 14), Quantidade = c(50, 80, 120, 40, 60, 90, 70, 100) )

print(ex_ordens)
```


## Sua tarefa:
1. Calcule a carga total por máquina
2. Identifique gargalos (capacidade: 160h/mês)
3. Proponha soluções

---

class: inverse, center, middle

# Ferramentas e Softwares

---

# Softwares para Programação da Produção

.pull-left[
## Softwares Comerciais
- **SAP PP** - Planejamento e Controle
- **Oracle SCM** - Supply Chain
- **Preactor APS** - Scheduling avançado
- **Siemens Opcenter** - MES integrado
- **AspenTech** - Otimização

## Open Source / R
- **simmer** - Simulação discreta
- **rDEA** - Análise de eficiência
- **optaplanner** - Otimização
- **scheduleR** - Scheduling
]

.pull-right[
## Planilhas e Ferramentas Leves
- **Excel** com Solver
- **Google Sheets** + Scripts
- **Microsoft Project**
- **Ganttify**
- **Monday.com**

## Vantagens do R
✅ Gratuito e código aberto
✅ Flexibilidade total
✅ Reprodutibilidade
✅ Visualizações avançadas
✅ Integração com outros sistemas
]

---

# Exemplo em R: Simulação Simples
```{r simulacao-exemplo, echo=TRUE}

#Simulando chegada de ordens e processamento
set.seed(123)

simular_producao <- function(n_ordens = 20, n_maquinas = 3) { 
#Gerar ordens aleatórias 

ordens <- data.frame( id = 1:n_ordens, chegada = cumsum(rexp(n_ordens, rate = 0.5)), tempo_proc = runif(n_ordens, 1, 5), maquina = sample(1:n_maquinas, n_ordens, replace = TRUE))

# Calcular tempos de conclusão (simplificado) 

ordens <- ordens %>% 
  arrange(maquina, chegada) %>% 
  group_by(maquina) %>% 
  mutate( inicio = pmax(chegada, dplyr::lag(chegada + tempo_proc, default = 0)), fim = inicio + tempo_proc, espera = inicio - chegada )

return(ordens) }

resultado_sim <- simular_producao() 
print(head(resultado_sim, 10))
```
---

# Análise da Simulação
```{r analise-simulacao, echo=TRUE, fig.height=4.5}

#Métricas da simulação
metricas_sim <- resultado_sim %>% summarise( Tempo_Medio_Espera = mean(espera), Tempo_Medio_Sistema = mean(fim - chegada), Makespan = max(fim), Utilizacao_Media = sum(tempo_proc) / (max(fim) * n_distinct(maquina)) )

print(metricas_sim)

#Gráfico de utilização por máquina
resultado_sim %>% group_by(maquina) %>% summarise(tempo_ocupado = sum(tempo_proc)) %>% ggplot(aes(x = factor(maquina), y = tempo_ocupado)) + geom_col(fill = "#2ecc71") + labs(title = "Tempo Ocupado por Máquina - Simulação", x = "Máquina", y = "Tempo (unidades)") + theme_minimal(base_size = 14)
```
---

class: inverse, center, middle

# Boas Práticas

---

# Princípios para Boa Programação

.pull-left[
## Planejamento
✅ **Dados precisos**: Tempos, capacidades, restrições

✅ **Comunicação**: Entre PCP, produção e vendas

✅ **Flexibilidade**: Prever contingências

✅ **Documentação**: Registrar decisões e mudanças

## Execução
✅ **Monitoramento**: Acompanhar progresso real

✅ **Agilidade**: Reagir a imprevistos

✅ **Priorização**: Focar no crítico
]

.pull-right[
## Análise
✅ **KPIs claros**: OEE, utilização, pontualidade

✅ **Revisões**: Analisar desvios periodicamente

✅ **Melhoria contínua**: Ajustar métodos

## Tecnologia
✅ **Automatização**: Reduzir trabalho manual

✅ **Integração**: Sistemas conversando

✅ **Visualização**: Dashboards em tempo real

✅ **Backup**: Planos B e C
]

---

# Principais KPIs
```{r kpis, echo=FALSE} 
kpis <- data.frame( KPI = c("OEE", "Makespan", "Utilização", "OTIF", "Lead Time", "WIP", "Setup Time"), Descrição = c("Overall Equipment Effectiveness", "Tempo total de produção", "% tempo produtivo / tempo disponível", "On Time In Full - entregas no prazo e completas", "Tempo do pedido até entrega", "Work In Process - estoque em processo", "Tempo médio de preparação de máquinas"), Meta = c("> 85%", "Minimizar", "> 80%", "> 95%", "Reduzir", "Minimizar", "< 10% do ciclo"), Impacto = c("Eficiência geral", "Prazo total", "Capacidade", "Satisfação cliente", "Agilidade", "Capital parado", "Flexibilidade") )

kpis %>% kable(format = "html") %>% kable_styling(bootstrap_options = c("striped", "hover"), font_size = 13)
```
---

# Checklist de Programação

## Antes de Programar:
- [ ] Todos os pedidos confirmados estão no sistema?
- [ ] Roteiros de produção atualizados?
- [ ] Capacidade das máquinas verificada?
- [ ] Materiais disponíveis conferidos?
- [ ] Ferramental em condições?

## Durante a Programação:
- [ ] Prioridades definidas claramente?
- [ ] Restrições consideradas (precedências, calendário)?
- [ ] Gargalos identificados e tratados?
- [ ] Balanceamento de carga verificado?

## Após Programar:
- [ ] Programa comunicado à produção?
- [ ] Contingências planejadas?
- [ ] Sistema de acompanhamento ativo?

---

class: inverse, center, middle

# Resumo da Aula

---

# Principais Conceitos

## 📋 Roteiro de Produção
- Documento técnico que define **sequência**, **máquinas**, **tempos** e **precedências**
- Base para planejamento e controle
- Deve ser mantido atualizado

## 🔢 Sequenciamento
- Ordem de execução das tarefas
- Regras: **SPT**, **EDD**, **FCFS**, **CR**, etc.
- Impacto direto em **prazos** e **custos**

## ⚙️ Carga de Máquinas
- Balanceamento entre **demanda** e **capacidade**
- Identificação de **gargalos** e **ociosidades**
- Decisões sobre **horas extras**, **subcontratação**, **investimentos**

---

# Ferramentas Apresentadas

## 🔧 Práticas
- Cálculo manual de sequenciamento
- Planilhas de carga de máquinas
- Diagramas de Gantt
- Análise de KPIs


## 📊 Analíticas
- Métricas de desempenho
- Identificação de gargalos
- Simulação de cenários
- Otimização de decisões

---

# Para Saber Mais

## 📚 Livros Recomendados
- **Administração da Produção** - Slack, Chambers & Johnston
- **Factory Physics** - Hopp & Spearman  
- **Theory of Constraints** - Goldratt
- **Scheduling** - Pinedo

## 🌐 Recursos Online
- APICS (Association for Supply Chain Management)
- ISE Magazine (Institute of Industrial Engineers)
- R for Operations Research
- Coursera: Operations Management

## 🎓 Próximos Passos
- Simulação de eventos discretos
- Programação linear e otimização
- Teoria das Restrições (TOC)


---
class: center, middle

.huge[
**DÚVIDAS?**
]


