---
title: "Administração da Produção"
subtitle: "Unidade 05: Plano Mestre de Produção"
author: 
  - <br></br>Renata Oliveira
output:
  xaringan::moon_reader:
    lib_dir: libs
    css: ["slides.css", "xaringan-themer.css"]
    nature:
      ratio: "16:9"
      highlightLines: true
      highlightStyle: solarized-light
      countIncrementalSlides: false
      slideNumberFormat: |
         <div class="progress-bar-container">
           <div class="progress-bar" style="width: calc(%current% / %total% * 100%);">
           </div>
         </div>

---

```{r child = "setup.Rmd"}
```

```{r xaringan-tile-view, echo=FALSE}
xaringanExtra::use_tile_view()
```

```{r xaringan-editable, echo=FALSE}
xaringanExtra::use_editable(expires = 1)
```

```{r xaringanExtra-clipboard, echo=FALSE}
htmltools::tagList(
  xaringanExtra::use_clipboard(
    button_text = "<i class=\"fa fa-clipboard\"></i>",
    success_text = "<i class=\"fa fa-check\" style=\"color: #90BE6D\"></i>",
    error_text = "<i class=\"fa fa-times-circle\" style=\"color: #F94144\"></i>"
  ),
  rmarkdown::html_dependency_font_awesome()
)
```

```{r xaringan-fit-screen, echo=FALSE}
xaringanExtra::use_fit_screen()
```

```{r xaringan-extra-styles, echo=FALSE}
xaringanExtra::use_extra_styles(
  hover_code_line = TRUE,         #<<
  mute_unhighlighted_code = TRUE  #<<
)
```

```{r xaringan-scribble, echo=FALSE}
xaringanExtra::use_scribble()
```

## Plano Mestre de Produção (PMP)

### Definição e Conceito

O **Plano agregado de produção** é um plano intermediário de produção que estabelece a quantidade total de produtos a serem fabricados em um determinado período. Ele considera a **demanda prevista**, a **capacidade produtiva** da empresa e os **recursos disponíveis**, buscando equilibrar oferta e demanda de forma eficiente.

O ***Plano agregado de produção** fornece um quadro referência para a busca e alocação de recursos: mão-de-obra, equipamentos, materiais, máquinas, horas extras, subcontratações. Esse quadro é apresentado por meio de medidas consolidadas para todos os produtos ou para algumas linhas individualizadas; a implementação efetiva exige que haja uma **desagregação** do planejamento em **produtos individuais**

---

## Plano Mestre de Produção (PMP)

### Definição e Conceito


O **Planejamento-Mestre da Produção (PMP)**, também conhecido como MPS (Master Production Schedule), é um **plano detalhado** que estabelece **quanto** e **quando** cada produto final deve ser fabricado em um horizonte de tempo específico. Ele funciona como uma ponte entre o planejamento estratégico (de longo prazo) e a execução operacional (de curto prazo).

O **PMP desagrega o Plano Agregado de Produção em itens específicos**, transformando previsões e pedidos em um **cronograma executável de produção**. É essencialmente uma declaração de compromisso da empresa sobre o que será produzido, considerando capacidade disponível, demanda prevista e recursos necessários.


---

## Plano Mestre de Produção (PMP)

### Definição e Conceito
.large[
O PMP é um documento que diz **quais itens serão produzidos**, em que **quantidades** e em **quais datas**, servindo como base para o planejamento de recursos, compras e controle de produção.
]
---

## Plano Mestre de Produção (PMP)

### Exemplo 1

.pull-left[
**Fábrica de Bicicletas**   
Produto: Bicicleta Mountain Bike Modelo X   
Estoque inicial: 50 unidades   
Estoque de segurança desejado: 20 unidades   
Lote de produção: 100 unidades   
Lead time de produção: 1 semana   
]

.pull-right[
| Semana | Previsão | Pedidos Firmes | Maior Valor |
|--------|----------|----------------|-------------|
| 1 | 30 | 35 | 35 |
| 2 | 40 | 25 | 40 |
| 3 | 35 | 20 | 35 |
| 4 | 30 | 15 | 30 |
| 5 | 45 | 10 | 45 |
]


---

## Plano Mestre de Produção (PMP)

### Exemplo 1

| Semana | Demanda | Estoque Inicial | Recebimento (PMP) | Estoque Final | ATP |
|--------|---------|----------------|-------------------|---------------|-----|
| 1 | 35 | 50 | - | 15 | 15 |
| 2 | 40 | 15 | 100 | 75 | 50 |
| 3 | 35 | 75 | - | 40 | 20 |
| 4 | 30 | 40 | 100 | 110 | 85 |
| 5 | 45 | 110 | - | 65 | 55 |

Na semana 1: Estoque suficiente (50 - 35 = 15)   
Na semana 2: Necessário produzir 100 unidades (estoque cairia para -25 sem produção)   
Na semana 4: Nova produção programada para manter níveis adequados

---

## Plano Mestre de Produção (PMP)

### Exemplo 2

**Indústria de Móveis**   
Produto: Mesa de Jantar 6 lugares   
Estoque inicial: 0 unidades   
Política: Produzir em lotes de 50 unidades   
Lead time: 2 semanas 

---

## Plano Mestre de Produção (PMP)

### Exemplo 2

| Semana | Previsão | Pedidos | Demanda Total | Estoque Projetado | PMP |
|--------|----------|---------|---------------|-------------------|----------------|
| 1 | 15 | 20 | 20 | 0 → -20 | 50 (semana -1) |
| 2 | 18 | 12 | 18 | 30 → 12 | - |
| 3 | 20 | 15 | 20 | 12 → -8 | 50 (semana 1) |
| 4 | 22 | 10 | 22 | 42 → 20 | - |


---

## Plano Mestre de Produção (PMP)

### Exemplo 2

**Decisões:**   
Produção de 50 unidades deve iniciar 2 semanas antes da necessidade   
Semana 1 precisa de produção iniciada na semana -1 (antes do período)   
Semana 3 precisa de produção iniciada na semana 1   

---

## Plano Mestre de Produção (PMP)

### Exemplo 3






---
class: center, middle

.huge[
**DÚVIDAS?**
]


